臺北高等行政法院判決　　　　　　　　　　　　　　九十二年度訴字第五五七○號
　　　　　　　　　　　　　　　.
　　原　　　告　甲○○
　　　　　 　　　　　　　　　.
　　　　　　　　　　　　　　　.
　　被　　　告　桃園縣政府
　　代　表　人　丙○○縣長）.
　　訴訟代理人　丁○○
右當事人間因區域計畫法事件，原告不服內政部中華民國九十二年十月二十四日台內
訴字第○九二○○○六四一九號訴願決定（案號：0000000000），提起行
政訴訟。本院判決如左：
　　主  文
原告之訴駁回。
訴訟費用由原告負擔。
　　事  實
一、事實概要：
    原告所有之桃園縣平鎮市鎮七五七之三地號特定農業區農牧用地（下稱系爭
    土地），經桃園縣平鎮市公所於民國（下同）九十二年一月十三日查獲現場堆置
    營建廢棄土，該市公所以九十二年四月二十四日平地測字第○九二○○○二○八
    六號函向被告查報。被告乃以九十二年五月一日府地用字第○九二○○九三四三
    一號函請違規行為人張建棠及原告提出陳述意見，原告於九十二年六月六日向被
    告提出陳述意見書，被告審認原告未經主管機關許可即與訴外人即違規行為人張
    建棠於九十一年十一月十九日簽訂土壤改良意向書，且未善盡監督之責遭惡意填
    置營建廢棄物，已違反非都市土地使用管制相關規定，依區域計畫法第二十一條
    規定，以九十二年六月十六日府地用字第○九二○一三○七三九號處分書（下稱
    原處分）處張建棠及原告各新臺幣（下同）三十萬元罰鍰，並勒令停止非法使用
    ，限期依法回復為原使用地之容許使用項目。原告不服，提出訴願遭決定駁回後
    ，遂提起行政訴訟。
二、兩造聲明：
　(一)原告聲明：
    1.訴願決定及原處分關於原告部分均撤銷。
    2.訴訟費用由被告負擔。
　(二)被告聲明：如主文所示。
三、兩造之爭點：
　(一)原告主張之理由：
    1.系爭土地分割前係合併自桃園縣平鎮市鎮七五六之一地號及七五六之三地
      號兩筆土地而來，而該兩筆土地原係供耕作之農田，惟六十六年八月二十一日
      突遭颱風暴雨侵襲致形成大水塘迄今，因當時未修復而無法再為農田使用，
      荒蕪迄已近二十五年，且現遭廢水污染，故原告始思將系爭土地填土修復重為
      農作使用，絕無變更為非農用之企圖。系爭土地雖編定為特定農業區農牧用地
      ，然原告乃為作農牧用地使用而進行回填土作業，自未變更其原使用地之容許
      使用項目。又原告回填系爭土地前，曾前往桃園縣平鎮市公所向該所農業課申
      請欲作耕地回填土之工作，惟經該課人員覆稱無須申請等語，顯見本件既為恢
      復為農地耕作之用，本已無違反土地使用管制之規定至明。
    2.原告於九十一年十一月間，經人介紹而認識張建棠，其向原告陳稱桃園縣平鎮
      市新亞建設公司要開挖之地下室，有部分乾淨之黃土可資利用云云，且一再向
      原告保證，原告不疑有詐始於九十一年十一月十九日與張建棠簽立土壤改良意
      向書，核其內容大致約定由張建棠承包土壤改良之一方，「二、該等土方實屬
      可再生利用之優質土方，且係無公害，無汙染源之確認，甲方（即張建棠）並
      確保不得滲雜垃圾及有毒之物質，如違反願負一切之法律責任，並由甲方負責
      運走，其一切費用由甲方自理。」、「四、乙方所有權人甲○○，地號平鎮市鎮○七五七─○○○三地號面積○．八四四八公頃種植之茶樹、果樹需補
      優質土方之數量．．．以實際米數計算」、「五、經雙方同意由甲方補貼壹佰
      萬元整（先付貳拾萬元，其餘捌拾萬元分四期付）做為機械怪手及鐵板整地施
      工之工程費，乙方須提供相關資料及堆置點或可直接覆土之茶園、果園內或農
      地。」詎原告前往查看前揭填土作業時，竟發現該填土中含有部分卵石、磚塊
      ，雖原告屢向張建棠反應並催告其應依約負責挖除重填以適於耕作；惟張建棠
      卻以此乃為作臨時運土便道之用，完成後將覆蓋乾淨土壤等理由推拖，是原告
      顯亦為本件受害者，而非傾倒廢土之行為人。
    3.按區域計畫法第二十一條及桃園縣違反土地使用管制規則罰鍰裁量標準第二點
      第三項規定：「依前二項所定應罰鍰之違反管制使用土地，如係濫倒廢土、廢
      棄物、濫採砂石或其他有礙公共安全情節重大之行為者，其原定罰鍰數額得提
      高為二倍或二倍以上，惟最高總額為新臺幣三十萬元。」可知，其處罰之對象
      分別為「違反區域計畫法第十五條第一項之管制使用者」或「違反管制使用土
      地．．．之行為者」，而非「土地所有人」。且系爭土地並未全部開挖，本件
      只有一個傾倒廢土行為，行為人為張建棠，而依前揭條文所規定罰鍰之最高總
      額為三十萬元，然被告就此傾倒廢土之同一事件，竟就原告及張建棠分別諭處
      三十萬元之罰鍰，已為二次處罰，而二者合計為六十萬元，亦顯已逾越前揭條
      文規定罰鍰之最高總額，依法自應予以撤銷。
  (二)被告主張之理由：
    1.按司法院釋字第二七五號解釋：「人民違反法律上之義務而應受行政罰之行為
      ，法律無特別規定時，雖不以出於故意為必要，仍須以過失為其責任條件。但
      應受行政罰之行為，僅須違反禁止規定或作為義務，而不以發生損害或危險為
      其要件者，推定為有過失，於行為人不能舉證證明自己無過失時，即應受處罰
      。」亦即行政罰以有過失或故意為必要。另按數人參與實施行政不法之行為者
      ，如經確認其有故意或過失者，則可據以各別處罰之。準此，依原告訴願書及
      起訴狀所示，原告於事前即知將填置於系爭土地上之土石其來源為建設公司開
      挖地下室之土石，且張建棠答應補貼一百萬元（先付二十萬元，其餘八十萬元
      分四期付）予原告整地，以兩蒙其利，是原告未經主管機關許可欲圖謀私利減
      少合法整地之花費，而以改良土地為名同意張建棠於系爭土地填置建築工程開
      挖之土石，又未善盡監督之責遭填置營建廢棄土石，則原告管理使用土地之違
      失至為明確，故原告事後雖以存證信函要求張建棠處理系爭土地上之廢棄土石
      ，並無法據此免責。
    2.另原告主張於事前曾詢桃園縣平鎮巿公所農業課，經該課人員答稱無須申請乙
      節，因無任何憑據不足為證；且依桃園縣平鎮巿公所函查報之違規照片，系爭
      土地係遭惡意開挖且大面積回填廢棄土石，違規面積達五、八二○平方公尺，
      嚴重破壞環境及地力之事證明確，是被告依區域計畫法第二十一條及桃園縣違
      反土地使用管制規則罰鍰裁量標準第二點第三項規定：「依前二項所定應罰鍰
      之違反管制使用土地，如係濫倒廢土、廢棄物、濫採砂石或其他有礙公共安全
      等情節重大之行為者，其原定罰鍰數額得提高為二倍或二倍以上，惟最高總額
      為新臺幣三十萬元。」就違規行為人張建棠及原告之違失行為，裁處各三十萬
      元罰鍰，並命停止非法使用，且須於文到三個月內依法申請核准恢復原使用地
      之容許使用項目之處分並無違誤。
　　理  由
一、原告主張：系爭土地原作耕作使用，嗣因遭颱風暴雨侵襲致形成大水塘，原告為
    填土恢復農地耕作之用，始與訴外人張建棠簽立土壤改良意向書，且張建棠須確
    保回填土壤為可再生利用之優質土方，並不得滲雜垃圾及有毒之物質，詎張建棠
    竟違約於系爭土地上填入部分卵石、磚塊，雖原告以存證信函催告張建棠應依約
    挖除，並重填適於耕作之土壤，惟張建棠卻以此乃為作臨時運土便道之用，完成
    後將覆蓋乾淨土壤等理由推拖，原告顯亦為本件受害者，而非傾倒廢土之行為人
    ，且本件只有一個傾倒廢土行為，行為人為張建棠，而依區域計畫法第二十一條
    ，其罰鍰之最高總額僅為三十萬元，然被告就此傾倒廢土之同一事件，竟就原告
    及張建棠分別諭處三十萬元之罰鍰，乃為二次處罰，而二者合計為六十萬元，亦
    顯已逾越法律規定罰鍰之最高總額，據此，依行政訴訟法第四條第一項規定，求
    為判決撤銷訴願決定及原處分云云。被告則以：原告未經主管機關同意，以改良
    土地為名同意張建棠於系爭土地填置建築工程開挖之土石，又未善盡監督之責遭
    填置營建廢棄土石，其管理使用土地之違失至為明確，求為判決駁回原告之訴等
    語。
二、按區域計畫法第十五條第一項規定：「區域計畫公告實施後，不屬第十一條之非
    都市土地，應由有關直轄市或縣（市）政府，按照非都市土地分區使用計畫，製
    定非都市土地使用分區圖，並編定各種使用地，報經上級主管機關核備後，實施
    管制。變更之程序亦同。其管制規則，由中央主管機關定之。」、第二十一條規
    定：「（第一項）違反第十五條第一項之管制使用土地者，由該管直轄市、縣（
    市）政府處新臺幣六萬元以上三十萬元以下罰鍰，並得限期令其變更使用、停止
    使用或拆除其地上物恢復原狀。（第二項）前項情形經限期變更使用、停止使用
    或拆除地上物恢復原狀而不遵從者，得按次處罰，並停止供水、供電、封閉、強
    制拆除或採取其他恢復原狀之措施，其費用由土地或地上物所有人、使用人或管
    理人負擔。（第三項）前二項罰鍰，經限期繳納逾期不繳納者，移送法院強制執
    行。」區域計畫法施行細則第十三條第一款規定：「非都市土地得劃定為下列各
    種使用區：一、特定農業區：優良農地或曾經投資建設重大農業改良設施，經會
    同農業主管機關認為必須加以特別保護而劃定者。」非都市土地使用管制規則第
    五條第一項規定：「非都市土地使用分區劃定及使用地編定後，由直轄市或縣（
    市）政府管制其使用，並由當地鄉（鎮、市、區）公所隨時檢查，其有違反土地
    使用管制者，應即報請直轄市或縣（市）政府處理。」、第六條規定：「（第一
    項）非都市土地經劃定使用分區並編定使用地類別，應依其容許使用項目及許可
    使用細目使用。但中央目的事業主管機關認定為重大建設計畫所需之臨時性設施
    ，經徵得使用地之中央主管機關及有關機關同意後，得核准為臨時使用。中央目
    的事業主管機關於核准時，應函請直轄市或縣（市）政府通知土地登記機關於土
    地登記簿標示部加註臨時使用用途及期限。中央目的事業主管機關及直轄市、縣
    （市）政府應負責監督確實依核定計畫使用及依限拆除恢復原狀。（第二項）前
    項容許使用及臨時性設施，其他法律有禁止或限制使用之規定者，依其規定。（
    第三項）各種使用地容許使用項目、許可使用細目及其附帶條件如附表一。（第
    四項）非都市土地容許使用執行要點，由內政部定之。（第五項）目的事業主管
    機關為辦理容許使用案件，得視實際需要，訂定審查作業要點。」
三、原告所有之系爭土地為特定農業區農牧用地，原告於九十一年十一月十九日與訴
    外人張建棠簽訂土壤改良意向書，同意張建棠堆置土方，經桃園縣平鎮市公所於
    九十二年一月十三日查獲現場堆置營建廢棄土，該市公所以九十二年四月二十四
    日平地測字第○九二○○○二○八六號函向被告查報，被告乃以九十二年五月一
    日府地用字第○九二○○九三四三一號函請違規行為人張建棠及原告提出陳述意
    見，原告於九十二年六月六日向被告提出陳述意見書等情，為兩造所不爭，並有
    桃園縣政府七十年二月十五日七十府地用字第一八一○八號公告、土地登記謄本
    、地籍圖謄本、桃園縣平鎮市清潔隊執行廢棄物清理法查核工作記錄表、現場照
    片、上開函文、原告陳述意見書、土壤改良意向書等影本附卷可稽，堪認屬實。
四、本件先應審究者，為系爭土地遭堆置營建廢棄土，原告是否有可歸責之事由？經
    查：系爭土地因桃園縣平鎮巿公所稽查於九十二年一月十三日前往稽核及拍照後
    ，以同年三月五日平巿清字第○九二○○○五○九九號函向被告查報傾倒廢土，
    案經桃園縣平鎮地政事務所複丈確認涉及違規使用之土地為桃園縣平鎮鎮
    七五四、七五五、七五七之二及七五七之三地號等四筆土地，有上開函文及複丈
    成果圖附卷可憑。而系爭土地（七五七之三地號）為原告所有，未取得主管機關
    許可即與訴外人即違規行為人張建棠於九十一年十一月十九日簽訂土壤改良意向
    書，以全部面積即八、四四八平方公尺提供堆置土方。依司法院釋字第二七五號
    解釋：「人民違反法律上之義務而應受行政罰之行為，法律無特別規定時，雖不
    以出於故意為必要，仍須以過失為其責任條件。但應受行政罰之行為，僅須違反
    禁止規定或作為義務，而不以發生損害或危險為其要件者，推定為有過失，於行
    為人不能舉證證明自己無過失時，即應受處罰。」原告雖主張並非故意，惟其為
    特定農業區農牧用地之系爭土地所有權人，對於區域計畫法第十五條第一項就管
    制使用土地之規定自應遵守，具有不得違反土地使用管制之義務。依原告自承其
    於事前即九十一年十一月間已知曉將填置於系爭土地上之土石其來源為建設公司
    開挖地下室之土石，張建棠答應補貼一百萬元（先付二十萬元，其餘八十萬元分
    四期付）予原告整地，始簽訂土壤改良意向書，且原告於張建棠作業中，前往查
    看，亦發現填土中含有大量卵石、磚塊等語，是原告未經主管機關許可欲圖謀私
    利減少合法整地之花費，而以改良土地為名同意張建棠於系爭土地填置建築工程
    開挖之土石，又未善盡監督之責遭填置營建廢棄土石，堪認原告雖非故意，又不
    能舉證證明自己無過失，仍難卸免其管理使用土地具有過失。至於原告事後固以
    存證信函要求張建棠處理系爭土地上之廢棄土石，雖提出存證信函影本為憑，惟
    此係在本案被查獲始行，為原告所自認，則原告尚難執此免責。
五、關於原告又主張被告於此傾倒廢土之同一事件，就原告及張建棠分別諭處三十萬
    元之罰鍰，乃為二次處罰，亦顯已逾越前揭條文規定罰鍰之最高總額云云。查原
    告與張建棠係不同之自然人，原告為系爭土地所有權人，張建棠為實際行為人，
    均違反土地使用管制之義務，各應為其違規行為受罰，並無一案二罰之可言。復
    按「行政機關依裁量權所為之行政處分，以其作為逾越權限或濫用權力者為限，
    行政法院得予撤銷。」行政訴訟法第二百零一條定有明文，本件被告據以處罰原
    告之區域計畫法第二十一條第一項規定之罰鍰在「六萬元以上三十萬元以下」，
    被告衡酌原告為濫倒廢棄物（營建廢棄土），面積達五、八二○平方公尺（桃園
    縣政府九十三年十二月一日府地用字第○九三○三一四七六七號函參照），處以
    罰鍰三十萬元，於法定範圍內，無裁量逾越之情事。又被告依同法第四條第一項
    後段之規定為地方主管機關，其於裁處罰鍰時，自得考量為促進土地及天然資源
    之保育利用，人口及產業活動之合理分布，以加速並健全經濟發展，改善生活環
    境，增進公共福利，對於違反非都市土地分區使用計畫之土地使用管制，以違規
    使用土地面積、違規使用土地之態樣，及公共安全等行政目的，而為決定，本件
    被告既經審酌上開事項為裁量基準，作成桃園縣違反土地使用管制規則罰鍰裁量
    標準，本件原處分又係依裁處時之罰鍰標準而為，則被告作成裁量尚無與法律授
    權之目的相違或係出於不相關之動機之裁量濫用，亦尚無因故意或過失而消極不
    行使裁量權之裁量怠惰情事，依上開條文之意旨，行政法院不得任意加以撤銷。
    末按行政法院審查行政裁量決定有無依行政機關自行訂頒之裁量基準，乃係基於
    平等原則之要求，易言之，行政法院係在審查該行政機關有無不依裁量當時之裁
    量基準而為差別待遇，是自應以裁量決定時即原處分作成時之時點為判斷基準時
    點。
六、綜上所述，被告審認原告違反區域計畫法第十五條第一項規定，參考桃園縣違反
    土地使用管制規則罰鍰裁量標準，衡酌其違規使用土地之面積，濫倒廢棄物之態
    樣，屬有礙公共安全之情節重大行為，依區域計畫法第二十一條第一項規定，處
    以原告三十萬元罰鍰，並勒令停止非法使用，依法回復為原使用地之容許使用項
    目，揆諸首揭規定，並無不合，訴願決定，予以維持，亦屬妥適，原告徒執前詞
    ，訴請撤銷，為無理由，應予駁回。
據上論結，本件原告之訴為無理由，爰依行政訴訟法第九十八條第三項前段，判決如
主文。
中　　　華　　　民　　　國　　九十三　　年　　 十二 　　月　　　八　　　日
                 臺 北 高 等 行 政 法 院   第 四 庭
                                    審 判 長 法  官　王立杰
                                             法  官　王碧芳
                                             法  官　胡方新
右為正本係照原本作成。
如不服本判決，應於送達後二十日內，向本院提出上訴狀並表明上訴理由，如於本判
決宣示後送達前提起上訴者，應於判決送達後二十日內補提上訴理由書（須按他造人
數附繕本）。
中　　　華　　　民　　　國　　九十三　　年　　 十二 　　月　　　八　　　日
                                         　  書記官  陳幸潔
